【裁判字號】    98,簡上,40
【裁判日期】    980930
【裁判案由】    給付票款
【裁判全文】
臺灣嘉義地方法院民事判決              98年度簡上字第40號
上  訴  人  乙○○
被  上訴人  甲○○
上列當事人間請求給付票款事件，上訴人對於民國98年2月25日
本院朴子簡易庭民國97年度朴簡字第182號第一審判決提起上訴
，本院於民國98年9月23日言詞辯論終結，判決如下：
  主  文
原判決廢棄。
被上訴人在第一審之訴駁回。
第一、二審訴訟費用由被上訴人負擔。
  事實及理由
一被上訴人起訴主張：訴外人丁○○（原名羅健銘）持上訴人所
  簽發付款人均為台新國際銀行嘉義分行支票，票號CY0000000
  、金額新臺幣（下同）25萬元、到期日97年7月15日，及票號
  CY0000000、金額20萬元、到期日97年8月31日之支票2紙，向
  被上訴人借款45萬元，經被上訴人屆期提示，竟因上訴人掛失
  止付而退票。丁○○於97年6月中旬問被上訴人是否要投資咖
  啡減肥藥生意，被上訴人表示不要投資，但可借錢給丁○○，
  遂於97年6月16日自永豐銀行嘉義分行領出45萬元，於同日接
  近中午時，在四維路貴族三溫暖大廳將錢交給丁○○。丁○○
  在97年6月先拿1張上訴人簽發之25萬元及陳寬洲簽發之5萬元
  支票，向被上訴人借款30萬元，後來又拿1張上訴人簽發之20
  萬支票向被上訴人借款20萬元，共借50萬元，因被上訴人身上
  還有幾萬元，所以在97年6月16日提領45萬元，在三溫暖交錢
  的時候是借30萬元，另外20萬元忘記在哪裡交付，二次借錢時
  間沒有隔幾天。丁○○向被上訴人表示其賣健康食品給朴子之
  小姐，支票是貨款，被上訴人不知道支票是偷來的，之前丁○
  ○也有拿上訴人簽發的票來向被上訴人借款，票都有兌現。依
  票據法第5條第1項、第126條及第133條規定，被上訴人得向上
  訴人請求給付票款及利息。聲明：上訴人應給付被上訴人45萬
  元，及自本院97年度司促字第12965號支付命令送達翌日起至
  清償日止，按週年利率5﹪計算之利息。（經原審判決被上訴
  人勝訴，上訴人不服而提起上訴。）於本院補充稱：不清楚上
  開支票是否丁○○所竊取，但丁○○是向被上訴人表示支票是
  別人付給他的貨款等語。上訴答辯聲明：上訴駁回。
二上訴人則以：上開支票是上訴人交由訴外人即上訴人之友人丙
  ○○，要簽販售食品之合約，並非借貸關係，經銀行於97年6
  月30日通知存款不足，發現支票遺失，經詢問發現支票背書人
  為丁○○，惟支票並非丙○○所交付，而係丁○○所竊取，丙
  ○○已向臺灣嘉義地方法院檢察署（下稱嘉義地檢署）提出刑
  事告訴，經嘉義地檢署以97年度交查字第1627號事件受理。被
  上訴人無法證明上訴人有收取與支票相對價之金額，依票據法
  第14條第2項規定，不得享有優於其前手之權利。又被上訴人
  原稱與上訴人間有借貸關係，嗣改稱經由丁○○與被上訴人間
  借貸關係，被上訴人並未確實瞭解支票來源即借出金額，已構
  成重大過失，依票據法第14條第1項規定，不得享有票據上權
  利。被上訴人所提出銀行取款單，日期、金額都與上開支票不
  相當，不能證明係以相對價金取得支票，所舉證人亦未親眼見
  到被上訴人交付借款予丁○○，可見被上訴人並未以相等價金
  取得支票語置辯，於原審聲明：駁回被上訴人之訴（經原審判
  決上訴人敗訴，上訴人不服提起上訴）。於本院補稱：上訴人
  之前並未請領支票，被上訴人表示丁○○前曾拿上訴人簽發票
  借錢等語，顯不實在，且被上訴人表示分2次借錢給丁○○，1
  次30萬元、另1次20萬元，但卻又表示於97年6月16日1次提領
  45萬元現金借予丁○○，說詞顯然矛盾。又被上訴人所稱提領
  45萬元，與所述第1次或第2次借款金額均有不符，否認被上訴
  人有借款予丁○○。被上訴人陳述取得支票之時間是在6月中
  旬，然上訴人交付票號CY0000000支票予丙○○係在97年6月27
  日，可見被上訴人所言純屬虛假。被上訴人取得票據時，未向
  銀行詢問客票發票人之信用，另丁○○持他人之支票，被上訴
  人即借款予丁○○，且被上訴人未對丁○○提出刑事告訴，足
  見有惡意或重大過失等語。聲明：原判決廢棄，被上訴人在第
  一審之訴駁回。
三下列事項為兩造所不爭執（見本院卷第34頁），應堪採認：
(一)被上訴人持有上訴人所簽發，付款人均為台新國際銀行嘉義分
  行支票，票號CY0000000、金額25萬元、票載發票日97年7月15
  日及票號CY0000000、金額20萬元、票載發票日97年8月31日之
  支票各1紙（下合稱系爭支票），經被上訴人於97年7月15日提
  示上開票號CY0000000支票，於97年9月1日提示上開票號CY000
  0000支票，均因掛失止付而退票。
(二)系爭支票係丁○○交予被上訴人。
四兩造爭執事項（見本院卷第34頁）：
(一)被上訴人與丁○○間有無借貸關係？
(二)丁○○是否有權處分系爭支票？
(三)被上訴人取得系爭支票是否出於惡意或重大過失？
(四)被上訴人是否無對價或以不相當之對價取得系爭支票？
(五)被上訴人請求上訴人給付本件票款及其利息，有無理由？
五本院就上開爭執事項，論述如下（併依本院論述調整順序）：
(一)丁○○是否有權處分系爭支票？被上訴人取得系爭支票是否出
  於惡意或重大過失？
1.上訴人主張系爭支票係丁○○所竊取乙節，業據證人丙○○到
  庭具結證稱：伊與上訴人一起經營網拍，伊等沒有住一起，為
  了方便，上訴人預先簽發支票交給伊，伊看到合意之物品，購
  買之後就以上訴人交給伊之支票付給廠商，系爭支票是上訴人
  先預開給伊要付給廠商，伊在97年5月間搬家比較忙，沒有新
  的網拍商品，系爭支票就一直沒有付給廠商，伊放在位於嘉義
  市○○○路722之21號12樓之3住處抽屜，沒有上鎖，伊一直沒
  有留意，直到97年6月底，銀行通知上訴人表示通知當天有票
  要付錢，上訴人問伊怎沒有通知她，伊說並沒有付支票給廠商
  ，伊著急找抽屜，都沒有看見包括系爭支票之所有支票，因為
  丁○○是健康食品的業務，有時候他要先跟伊調貨，貨放在伊
  住處，因為伊要上班，丁○○會直接到伊住處拿貨，由伊住處
  之外勞幫他開門，丁○○可自由進出伊住處，伊打電話問丁○
  ○是否有偷伊的支票，他說他有拿，他有困難，過幾天就會還
  伊支票，伊向他表示要馬上把支票還伊，不然伊要報警，他要
  伊給他幾天時間，他會把票拿回來，因為伊跟他認識5、6年，
  想要給他一個機會，後來大概7月間，與丁○○約好要到他家
  拿支票，他說被人押住，最後他回來沒有還伊支票，他說他還
  沒有辦法拿到支票，要伊再給他1天時間，之後他就不接電話
  等語（見本院卷第32頁至第34頁、本院卷第81頁至第83頁），
  本院審酌證人丙○○僅與上訴人共同經營網拍業務，與兩造間
  並無特殊親誼，且丙○○並未在系爭支票上背書乙節，為其所
  陳，並有系爭支票在卷可稽，不負票據債務，與本件並無利害
  關係，衡情當無甘冒偽證罪責而為虛偽陳述之理，是其證言應
  可採信。從而，上訴人主張系爭支票係遭丁○○竊取，應非無
  據，丁○○對系爭支票自無處分權。
2.按以惡意或重大過失取得票據者，不得享有票據上之權利，票
  據法第14條第1項定有明文。所謂以惡意或重大過失取得票據
  者，係指從無處分權人之手受讓票據，於受讓票據當時明知或
  可得而知轉讓票據之人，就該票據無權處分而仍予收取而言。
  且票據債務人主張執票人取得票據為惡意或有重大過失者，就
  此事實應負舉證責任。經查，本件丁○○竊取系爭支票，對系
  爭支票並無處分權，固如前述，然被上訴人否認其自丁○○處
  收受系爭支票時知悉上情，並辯稱：丁○○係向其表示其賣健
  康食品給朴子之小姐，支票是貨款等語，是就被上訴人取得系
  爭支票有何惡意或重大過失，自應由上訴人負舉證責任。本件
  上訴人固以：被上訴人先係表示與上訴人有借貸關係，嗣改稱
  丁○○與被上訴人間借貸關係，被上訴人並未確實瞭解支票來
  源即借出金額，且未向銀行詢問客票發票人之信用，丁○○持
  他人之支票，被上訴人即借款予丁○○，且被上訴人未對丁○
  ○提出刑事告訴等情，而主張被上訴人有惡意或重大過失。然
  被上訴人於支付命令聲請狀記載與上訴人間有借貸關係，嗣改
  稱係丁○○向被上訴人借款，乃屬更易其主張，尚難以此逕認
  被上訴人取得系爭支票時，知悉或可得而知系爭支票係丁○○
  所竊取。又票據係文義證券、無因證券，以促進票據之流通性
  ，而自他人處收受第三人簽發之票據，乃屬社會交易所常見，
  上訴人以被上訴人收受丁○○交付他人簽發之支票而同意借款
  ，據以主張被上訴人有惡意或重大過失，自難憑採。亦難僅以
  被上訴人未對丁○○提出刑事告訴，即認被上訴人有何惡意或
  重大過失。此外，上訴人並未提出其他證據，以證明被上訴人
  取得系爭支票時，明知或可得而知丁○○對系爭支票並無處分
  權，是上訴人此部分主張，洵難遽採。
(二)被上訴人與丁○○間有無借貸關係？被上訴人是否無對價或以
  不相當之對價取得系爭支票？
1.按無對價或以不相當之對價取得票據者，不得享有優於其前手
  之權利。票據法第14條第2項定有明文。又所謂不得享有優於
  其前手之權利，係指前手之權利如有瑕疵（所有人的抗辯），
  則取得人即應繼受其瑕疵（所有人的抗辯），人的抗辯並不中
  斷，如前手無權利時，則取得人並不能取得權利而言（最高法
  院68年臺上字第3427號判例要旨參照）。又執票人抗辯其係基
  於借貸關係而取得支票，惟票據債務人否認有此項借款，並主
  張執票人係無對價或以不相當之對價取得支票，執票人自應就
  其所主張借貸關係存在之積極事實負舉證責任（最高法院96年
  度臺上字第1138號判決、98年度臺簡上字第13號、96年度臺簡
  上字第14號判決可參）。本件被上訴人主張因丁○○向其借款
  ，而交付系爭支票予被上訴人等情，既經上訴人所否認，被上
  訴人自應就其與丁○○間有借貸關係存在之積極事實，負舉證
  責任。
2.被上訴人雖提出存摺存款往來明細查詢一覽表（見原審卷第45
  頁）為據，並舉證人江國榮為證。然：(1)被上訴人於原審先係
  主張：伊於97年6月16日自永豐銀行嘉義分行領出45萬元，於
  同日接近中午時，在四維路貴族三溫暖大廳將錢交給丁○○。
  丁○○在97年6月先拿1張上訴人簽發之25萬元及陳寬洲簽發之
  5萬元支票，向被上訴人借款30萬元，後來又拿1張上訴人簽發
  之20萬元支票向被上訴人借款20萬元，共借50萬元，因被上訴
  人身上還有幾萬元，所以在97年6月16日提領45萬元，在三溫
  暖交錢的時候是借30萬元，另外20萬元忘記在哪裡交付等語（
  見原審卷第42頁至第44頁），是依被上訴人上開主張，係先借
  款30萬元，再借款20萬元，且97年6月16日自永豐銀行嘉義分
  行提領45萬元時，係借款30萬元該次而提領。然被上訴人於本
  院則稱：（問：你交付給丁○○的錢是如何來？）是伊從永豐
  銀行嘉義分行領出來，明細如原審卷第45頁一覽表。（問：存
  摺存款往來明細查詢一覽表哪幾筆是你領出交給丁○○的錢？
  ）97年6月12日提領30萬元，97年6月16日提領45萬元均係領出
  來借給丁○○等語（見本院卷第33頁），是依被上訴人此部分
  陳述可知，97年6月16日提領45萬元所借者應係第2次之借款，
  核與被上訴人前揭主張提領45萬元是第1次借款30萬元所提領
  ，互有歧異。再者，被上訴人所主張其借款予丁○○之金額依
  序為30萬元、20萬元，然被上訴人所主張其自永豐銀行嘉義分
  行提領之金額則依序為30萬元、45萬元，均與被上訴人所主張
  借款金額不符，尚難以上開存摺存款往來明細查詢一覽表證明
  被上訴人確有交付借款45萬元予丁○○。(2)證人江國榮於原審
  到庭證稱：伊只知道在97年6月間，羅健銘問被上訴人是否要
  投資，最後被上訴人說不投資，但如有票要擔保，可以借錢給
  他，伊在貴族三溫暖聽到的，後來在別的地方也有聽到1次，
  伊沒有看見羅健銘拿票給被上訴人，羅健銘與被上訴人在三溫
  暖時，伊沒有全程在場，只是過去寒暄一下，伊知道被上訴人
  有借羅健銘30萬元，伊是聽一個朋友綽號叫灰雄跟伊說的等語
  （見原審卷第43頁、第44頁），足見江國榮並未親自見聞被上
  訴人交付借款45萬元予丁○○，亦未見丁○○交付系爭支票予
  被上訴人，又江國榮雖聽聞「灰雄」表示被上訴人借款30萬元
  予丁○○，然「灰雄」究如何知悉借款之事、有無親自見聞交
  付借款，亦有所疑，尚難逕以江國榮前揭證述，遽為有利被上
  訴人之認定。此外，被上訴人並未提出其他證據，以證明其交
  付借款45萬元予丁○○，自難認被上訴人與丁○○間有借貸關
  係。是上訴人主張被上訴人無對價取得系爭支票，應屬有據。
(三)被上訴人請求上訴人給付本件票款及其利息，有無理由？
  本件被上訴人取得系爭支票既無對價，被上訴人自不得享有優
  於其前手丁○○之權利。又系爭支票係丁○○所竊取，丁○○
  並無處分權，對系爭支票並無權利，已如前述，被上訴人係無
  對價取得系爭支票，參諸前揭規定及說明，自不得取得系爭支
  票權利。從而，被上訴人本於票據關係，請求上訴人給付票款
  45萬元及其利息，洵非有據，自不應予准許。
六綜上，被上訴人請求上訴人給付票款45萬元及其利息，並無理
  由，原審為上訴人敗訴之判決，並依職權宣告假執行，尚有未
  洽。上訴論旨，指摘原判決不當，求予廢棄改判，為有理由，
  ，自應由本院予以廢棄，改判如主文第2項所示。
七本件事證已臻明確，兩造其餘攻擊防禦方法，經核與本件判決
  結果不生影響，爰不一一論述，併此敘明。
八據上論結，本件上訴為有理由，依民事訴訟法第436條之1第3
  項、第450條、第78條，判決如主文。
中    華    民    國     98    年    9    月    30    日
                      民事第三庭  審判長法  官  黃茂宏
                                        法  官  洪嘉蘭
                                        法  官  蘇雅慧
以上正本證明與原本無異。
不得上訴。
中    華    民    國     98    年    9    月    30    日
                                        書記官  劉昀匊


司法院資訊處製作；財團法人民間司法改革基金會備份。
